【裁判字號】    98,重上,348
【裁判日期】    990119
【裁判案由】    給付貨款
【裁判全文】
臺灣高等法院民事判決                 98年度重上字第348號
上  訴  人  思創系統股份有限公司
法定代理人  乙○○
訴訟代理人  林森敏律師
            枋啟民律師
被  上訴人  年代數位媒體股份有限公司
法定代理人  邱志強
訴訟代理人  吳志勇律師
            蘇  芃律師
            張威鴻律師
上列當事人間請求給付貨款事件，上訴人對於中華民國98年5月
13日臺灣臺北地方法院96年度重訴字第956號第一審判決提起上
訴，本院於民國99年1月5日言詞辯論終結，判決如下：
    主  文
原判決廢棄。
被上訴人應給付上訴人新臺幣捌佰萬元，及自民國九十六年六月
二十八日起至清償日止，按週年利率百分之五計算之利息。
第一、二審訴訟費用由被上訴人負擔。
本判決所命給付，於上訴人為被上訴人供擔保新台幣貳佰陸拾陸
萬陸仟陸佰陸拾柒元後得假執行，但被上訴人如以新臺幣捌佰萬
元為上訴人預供擔保，得免為假執行。
    事實及理由
壹、程序事項：
一、被上訴人之法定代理人原為甲○○，於民國（下同）98年7
    月16日變更為邱志強，被上訴人於本院98年11月23日準備程
    序中聲明承受訴訟（見本院卷第135頁），並有公司登記事
    項表附卷可稽（見本院卷第142頁至第144頁），核無不合，
    應予准許。
貳、實體事項：
一、上訴人起訴主張：被上訴人於95年底向伊洽購EMCstorage
    CX700＊4光纖11TB系統(下簡稱光纖系統)，經伊於95年12月
    間針對被上訴人之需求，多次討論並安排測試系爭機器方法
    ，並於96年1月間對於光纖系統為實機測驗完成，上訴人遂
    於同年3月26日、27日提出不同報價版本供被上訴人確認，
    經被上訴人員工黃俊廷於同年3月28日，在電話中口頭就標
    的物、價金及付款方式達成合意，其契約業已成立，此據證
    人乙○○於原審證述可憑，縱認其證人為上訴人公司之員工
    而有證詞偏頗之虞，亦得依據其被上訴人員工黃俊廷於載有
    「本報價單若簽回視同正式訂單」字樣之報價單上簽名並回
    傳予上訴人之報價單回簽，認兩造當事人間之買賣契約業已
    成立。又被上訴人並表示其時間急迫，希望伊於隔日交貨，
    伊遂於翌(29)日依約交付其中3套設備及發票向被上訴人請
    款，詎被上訴人簽收完畢後，竟藉詞拖延拒絕給付貨款，辯
    稱系爭標的物尚未完成測試及驗收前，不能確定是否滿足需
    求，故契約不為成立云云，此不合商業交易慣例及經驗法則
    ，蓋買賣契約自有成立後之瑕疵擔保責任等法律規範，又被
    上訴人於上訴人交貨當時，同時簽收同買賣價金之發票，倘
    系爭契約未成立，金額尚需變動，被上訴人何以以買受人之
    地位簽收該發票，另第4套貨品之交付地點復未通知致上訴
    人無從交付，故被上訴人拒絕給付全部貨款實無理由。爰依
    民法第367條之買賣價金給付請求權，請求被上訴人給付新
    臺幣(下同) 8,000,000元之貨款，並依同法第231、233條規
    定請求依法定利率計算之遲延利息之判決。惟原審為上訴人
    敗訴之判決。上訴人不服提起上訴，嗣於本院上訴聲明為：
    (一)原判決廢棄，改判被上訴人應給付上訴人8,000,000元，
    暨自起訴狀繕本送達之翌日起至清償日止，按年利率5%計算
    之利息。(二)願供擔保，請准宣告假執行。
二、被上訴人則以下列辯詞資為抗辯：
  (一)系爭契約並未成立：
    1.被上訴人既將系爭報價單原載之價金修改並將付款條件刪
      除，即表示對價金多寡、如何付款等關於交易之重要事項
      ，均持保留態度而尚未確定，堪信該「付款條件」實為必
      要之點則無論系爭報價單之回傳抑或96年3月29日上訴人
      所為之ECM-CX700之交付，均無法作為兩造已成立契約之
      證明。今上訴人持乙紙有重大瑕疵之報價單，即主張兩造
      間之買賣契約成立，實悖於常理，又果如上訴人所言，買
      賣契約既已成立，何以上訴人頻頻催促伊儘速簽訂由上訴
      人所提供之交易契約？是以，上訴人之主張，顯無理由。
    2.況本案過程中，兩造就「付款條件」，均先後互為變更提
      出新付款條件內容，依民法第160條第2項之規定，應視為
      受要約人拒絕原要約而須原要約人提出新要約，是以自需
      原要約人復對該新要約另為承諾，始有達成契約合意之情
      。茲就系爭EMC-CX700之付款條件最後提出新要約者為上
      訴人，然被上訴對於上訴人之新要約既未作出承諾，則兩
      造自無契約成立之可言。
  (二)縱認系爭契約已經成立，然兩造就付款條件亦未達成共識，
    其上訴人就系爭EMC-CX700之價金請求權尚非處於可得行使
    之狀態，故上訴人請求價金為無理由：
    1.縱認兩造已成立系爭買賣契約，惟上訴人是否得向被上訴
      人請求給付價金，仍需視「付款條件」是否已成就為斷，
      然被上訴人於庭中即表示因鑒於系爭EMC-CX700機器價金
      甚鉅，故需經安裝測試確定後始願意購買，惟上訴人單方
      主張兩造之付款條件為「被上訴人96年3月29日於貨到時
      交付60天及90天期、面額均為4,000,000元之支票二紙予
      上訴人」，惟並未提出證明經兩造合意，又被上訴人否認
      之，是上訴人據此向被上訴人請求，應無理由。
    2.另上訴人自承96年3月29日之送貨行為係屬「承諾」之表
      示，既謂承諾，則無可置否者，上訴人顯係肯認被上訴人
      「刪除系爭報價單付款條件」之行為屬新要約之發出，上
      訴人之承諾即系同意被上訴人提出之新要約之訂立契約，
      是以，應依被上訴人之新要約之付款條件判斷上訴人是否
      已得向被上訴人請求給付價金，付款條件若係前揭「安裝
      測試通過後付款」，因上訴人並未完成安裝測試，當然尚
      不得請求，然若上訴人否認付款條件係上述情形，顯然付
      款條件未定，則上訴人既未提出其他事證而對於付款條件
      未定之情形下，逕訴請被上訴人給付價金，其請求權之行
      使即欠依據。
  (三)於本院答辯聲明：(一)上訴駁回。(二)如受不利之判決，被上訴
    人願供擔保免為假執行。
三、兩造不爭執之事實:(見本院98年11月23日準備程序筆錄)
  (一)上訴人曾提出系爭報價單予被上訴人，被上訴人職員黃俊廷
    劃掉付款條件及修改金額為8,000,000元後，於96年3月28日
    簽名確認回傳予上訴人。
  (二)上訴人所提出之出貨單為被上訴人公司職員許志華、黃俊廷
    簽收；所提出統一發票、借貨單為被上訴人公司職員黃俊延
    所簽收。
  (三)上訴人於96年3月29日已送交3套EMC Storage CX700光纖11T
    B予被上訴人，尚有1套未交付。
  (四)兩造間曾於96年1月4日就上開EMC Storage CX700光纖11TB
    系統於被上訴人公司進行測試，並測試完成。
  (五)兩造對於原審被證1、被證2、被證3、被證5、被證6、被證7
    、被證8、被證9、被證10、被證11、被證12之形式真正不爭
    執。
四、兩造爭執事項：
  (一)兩造是否已於96年3月28日成立系爭EMC-CX700買賣契約？其
    付款條件為何？
  (二)如買賣契約已成立，上訴人依上開買賣契約請求被上訴人給
    付買賣價金8,000,000元，是否有理？被上訴人在原審所為
    解除契約之表示是否為合法？
五、得心證之理由：
  (一)按當事人對於契約必要之點意思表示一致，契約始能成立。
    買賣契約以價金及標的物為其要素，故價金及標的物，自屬
    買賣契約必要之點。苟當事人對此二者意思表示未能一致，
    買賣契約自無從成立（最高法院82年台上字第2848號判決意
    旨參酌）。又按當事人對於必要之點，意思一致，而對於非
    必要之點，未經表示意思者，推定其契約為成立，關於該非
    必要之點，當事人意思不一致時，法院應依其事件之性質定
    之。民法第153條第2項定有明文。是以對於買賣契約之必要
    之點為價金及標的物，必要事項既經合意，不能因非必要事
    項之不合意，而妨礙契約之成立。
  (二)查上訴人曾提出系爭報價單（見原審卷(一)第6頁）予被上
    訴人，被上訴人採購人員黃俊廷(Tim)劃掉付款條件及修改
    金額為8,000,000元後，於96年3月28日簽名確認回傳予上訴
    人等情，為兩造所不爭執，已如前述，又查證人黃俊廷於原
    審96年10月1日言詞辯論期日中證稱伊有經被上訴人授權處
    理系爭買賣契約等語（見原審卷(一)第96頁背面），再按將
    要約擴張、限制或為其他變更而承諾者，視為拒絕原要約而
    為新要約。民法160條第2項定有明文。是以證人黃俊廷就買
    賣契約之必要之點「價金」由8,400,000元變更為8,000,000
    元部分，應視為被上訴人之新要約。續查上訴人於隔日即96
    年3月29日將系爭機器其中三台（原共四台）及價金共8,000
    ,000元之統一發票交付被上訴人收受等情，亦有上訴人提出
    之出貨單、統一發票影本附卷可憑（見原審卷(一) 第7頁至
    第9頁），並為被上訴人所不爭執真正，可見上訴人對於被
    上訴人之新要約業已承諾，否則不至於簽發「8,000,000元
    」統一發票交予被上訴人，而被上訴人亦應已不爭執所訂購
    者為系爭機器及價金為8,000,000元，始當場收受系爭機器
    及統一發票，揆諸首開規定，兩造就買賣契約之必要之點「
    價金」及「標的物」意思表示一致，應認系爭買賣契約已成
    立。雖被上訴人抗辯伊另刪除系爭報價單之付款條件，即有
    意將付款方式列入系爭買賣契約之重要意思表示云云，惟查
    若被上訴人有意列付款條件為系爭買賣契約之必要之點，則
    理應在回傳系爭報價單時，如同被上訴人就上開價金提出8,
    000,000元一樣，提出具體方案，而非僅做刪除動作，顯見
    本件付款條件應非必要之點，被上訴人有意留待後續協商，
    故被上訴人此部分辯詞，應不足採。
  (三)又查上訴人主張系爭買賣契約之付款條件，兩造已於96年3
    月28日晚上之電話中完成付款件之補充等情，亦據上訴人之
    法定代理人乙○○於原審96年10月1日言詞辯論期日中陳述
    伊與公司商量後就回電給黃俊廷，同意8,000,000元的訂單
    ，希望可以先收支票，開票條件是將8,000,000元分成二張
    各4,000,000元，一張是60天的票，一張是90天的票，黃俊
    廷說沒問題，要伊第二天準備貨送過去，第二天即依被上訴
    人指定地點送去等語無訛（見原審卷(一)第94頁背面、第95
    頁），雖乙○○為上訴人之法定代理人，被上訴人因而否認
    乙○○證述之證明力，然查依上開出貨單觀之，上訴人確將
    系爭機器送至不同地點由被上訴人人員許志華、黃俊廷簽收
    ；上開統一發票部分，亦係上訴人分別開立二張各4,000,00
    0元之統一發票予被上訴人，倘乙○○於96年3月28日未與黃
    俊廷通過電話，則上訴人如何在翌日將系爭機器運送至不同
    之指定地點，並開立二張各4,000,000元統一發票，又恰與
    乙○○所稱簽發支票二張之金額相符，顯然上開統一發票係
    為配合被上訴人簽發支票金額所為，故應認乙○○上開證述
    屬實，當不得因其為上訴人之法定代理人即概為否定其證詞
    之真正，自應認系爭買賣契約之付款條件已於96年3月28日
    兩造之電話中確認，是被上訴人辯稱上訴人對刪除付款條之
    回傳報價單後，未為反對表示，上訴人仍自行運交三套系爭
    機器予被上訴人，被上訴人當然認係上訴人係基於同意被上
    訴人就系爭機器採購提出測試、磋商為前提而暫留交付系爭
    機器云云，顯與實情不符，應不可採。至被上訴人辯稱上訴
    人提出之合約書草約之付款條件係上訴人最終提出之付款要
    約，被上訴人未為承諾，且未簽署該合約書，兩造契約並未
    成立云云，經查系爭報價單有註明：「本報價單若簽回視同
    正式訂單」，是以上訴人主張其客戶訂約程序僅需客戶簽回
    報價單等語，應為可採，雖上訴人於96年3月30日下午2時57
    分發電子郵件予被上訴人稱：「由於本公司內部的訂單作業
    流程，需於合約完成簽訂後才能繼續進行後續安裝作業，還
    請Tim儘速協助後續裝機作業」（見原審卷第29頁中段），
    然同日下午3時被上訴人職員Tim(黃俊廷)電子郵件回函稱：
    「關於合約部分及採購流程，已上簽呈進管理部門，管理部
    門會再和chri s聯絡進行後續付款及簽約事宜」(同上頁數
    上段)，既然被上訴人收到上訴人上開電子郵件後係表示已
    進行「採購流程」，並將由被上訴人管理部門進行「後續付
    款」事宜，顯然被上訴人已有意採購並進行到付款階段，且
    被上訴人對於上訴人要求先配合訂單作業流程簽訂書面合約
    之要求亦不爭執，可見書面合約僅為作業流程中所需之證明
    文件而已，兩造契約應早已於96年3月28日即成立，是以被
    上訴人以其未簽署書面合約，即認兩造契約未成立云云，亦
    不可採。
  (四)再查被上訴人辯稱上訴人須先進行系爭機器安裝測試驗收，
    確定能融入被上訴人電腦系統後始願購買云云，惟查兩造在
    96年12月間即開始討論系爭機器測試問題，上訴人並於96年
    1月3日將與系爭機器同型機器一台交付被上訴人進行測試，
    於96年1月4日上機測試完畢，再於96年3月29日搬回上訴人
    處等情，有上訴人提出之電子郵件及借貨單、服務紀錄表、
    搬運簽收單影本附卷可憑（見原審卷(一)第71頁至第75頁、
    本院卷第90頁），顯然在系爭機器交付予被上訴人前，兩造
    已就同型機器進行過測試，如果被上訴人須經過多機測試合
    格始決定是否簽約，則又何必多此一舉在交付系爭機器前，
    先作單機測試？是以被上訴人所辯須經測試確定融入被上訴
    人電腦系統後始購買一節，顯為不實，至於測試後驗收是否
    合格，乃買賣契約成立後之瑕疵擔保責任等問題，且依一般
    商業交易習慣，亦不可能有要求先驗收完畢，始任由被上訴
    人決定是否簽約之情，故被上訴人此部分辯詞均不足採。
  (五)續查被上訴人辯稱上訴人僅交付三台機器主機，未依系爭報
    價單上所列項目給付，未交付ＨＢＡ零配件，且未完成安裝
    測試義務，係未依債之本旨交付，故上訴人請求被上訴人給
    付8,000,000元無理由云云。惟查兩造於96年3月28日晚上就
    付款條件約定由被上訴人於貨到時（指三台，另第四台部分
    仍待被上訴人通知再交付，詳如後述）給付各4,000,000元
    支票二張，一張是60天的票，一張是90天的票，其中三台已
    交付被上訴人等情，已如前述，且查證人黃俊廷於96年10月
    1日言詞辯論期日時證稱，隔天上訴人將貨品送過來，伊與
    工程師就簽收，上訴人只有「將貨品送來點收，並沒有測試
    」等語（見原審卷(一)第97頁背面），可見上訴人已將系爭
    機器主機送到由被上訴人點收完畢，而此時被上訴人依約即
    有交付貨款支票之義務，而非至測試驗收階段，至於報價單
    上其他項目及ＨＢＡ零配件，應屬後續安裝階段交付之物，
    證人黃俊廷始有強調上訴人僅送貨未安裝之語。再者被上訴
    人所抗辯上訴人有就系爭機器應依建置時程表於96年4月10
    日以前安裝、測試之義務等語，固然為上訴人所不爭執，惟
    依前所述，被上訴人須於96年3月29日貨到時先給付二張60
    、90天期之支票，然查被上訴人猶爭執契約未成立（詳如後
    述）而迄今仍未交付支票，是以上訴人行使同時履行抗辯權
    而拒絕安裝、測試，自屬有據，被上訴人所辯應不可採。
  (六)況查被上訴人雖曾以律師函函催上訴人就已交付之系爭機器
    三台進行安裝、測試，固有上訴人提出之96年5月24日、96
    年6月23日律師函可稽（見原審卷(二)第64頁至第66頁、第
    69頁至第72頁），然觀其內容，均係以須上訴人先進行安裝
    、測試，始決定系爭買賣契約是否達成合意，可見被上訴人
    所為之上開安裝、測試之催告，主觀上亦非基於已成立之系
    爭買賣契約關係為之，惟系爭買賣契約已成立，上訴人已交
    付系爭機器三台，係被上訴人應有給付貨款之義務，已如前
    述，是以難認上訴人就系爭買賣契約負有何不完全給付之債
    務不履行責任，再查系爭機器第四台部分，係待被上訴人之
    通知，將送至北京等情，業據證人乙○○於原審96年10月1
    日言詞辯論期日中證述屬實（見原審卷(一)第96頁），並有
    上訴人提出之其發予被上訴人之96年3月28日下午6時38分電
    子郵件「．．．c.『未來』送至北京cx700所要連接的主機
    」附卷可證（見原審卷(二)第82頁），上訴人並已將系爭機
    器第四台置於倉庫中以待提出，亦有上訴人提出之照片二紙
    附卷可查（見本院卷第166頁），且被上訴人既主張契約未
    成立亦未舉證證明針對系爭機器第四台部分有催告給付之情
    ，故上訴人就系爭機器第四台亦不負給付遲延之債務不履行
    責任，從而被上訴人於原審97年6月11日言詞辯論期日時表
    示，縱契約成立，對上訴人以不完全給付及遲延給付為由為
    解除契約之意思表示，亦屬不合法。
  (七)綜上所述，上訴人依民法第367條規定，請求被上訴人給付
    買賣價金8,000,000元及自起訴狀繕本送達被上訴人翌日即
    96年6月28日起至清償日止，按週年利率百分之五計算之利
    息，為有理由，應予准許（被上訴人於原審97年6月11日言
    詞辯論期日表示不主張同時履行抗辯＜見原審卷第21頁背面
    ＞）。又兩造均陳明願供擔保宣告准免假執行，經核均無不
    合，爰分別酌定相當擔保金額准許之。原審為上訴人敗訴之
    判決，尚有未洽。上訴意旨指摘原判決不當，求予廢棄改判
    ，為有理由。爰由本院予以廢棄改判，如主文第二項所示。
  (八)又本件事證己臻明確，兩造其餘之攻擊或防禦方法及證據，
    經本院斟酌後，認為不足影響本判決之結果，自無逐一詳予
    論駁之必要，併此明。
六、據上論結，本件上訴為有理由，依民事訴訟法第450條、第
    78條、第463條、第390條第2項、第392條，判決如主文。
中    華    民    國    99    年    1    月    19    日
                    民事第五庭
                        審判長法  官  李錦美
                              法  官  陳博享
                              法  官  黃雯惠
正本係照原本作成。
如不服本判決，應於收受送達後20日內向本院提出上訴書狀，其
未表明上訴理由者，應於提出上訴後20日內向本院補提理由書狀
（均須按他造當事人之人數附繕本）上訴時應提出委任律師或具
有律師資格之人之委任狀；委任有律師資格者，另應附具律師資
格證書及釋明委任人與受任人有民事訴訟法第466條之1第1項但
書或第2項（詳附註）所定關係之釋明文書影本。
中    華    民    國    99    年    1     月    21    日
                              書記官  秦慧榮
附註：
民事訴訟法第466條之1（第1項、第2項）：
對於第二審判決上訴，上訴人應委任律師為訴訟代理人。但上訴
人或其他法定代理人具有律師資格者，不在此限。
上訴人之配偶、三親等內之血親、二親等內之姻親，或上訴人為
法人、中央或地方機關時，其所屬專任人員具有律師資格並經法
院認為適當者，亦得為第三審訴訟代理人。

司法院資訊處製作；財團法人民間司法改革基金會備份。
